最　高　行　政　法　院　判　決　　　　　　　　　九十一年度判字第一三八○號
　　再 審原 告　甲○○
　　再 審被 告　財政部臺灣省北區國稅局
　　代　表　人　林吉昌
右當事人間因綜合所得稅事件，再審原告對本院中華民國八十八年七月三十日八十八
年度判字第○三二三三號判決提起再審之訴。本院判決如左：
　　主  文
再審之訴駁回。
再審訴訟費用由再審原告負擔。
　　事  實
緣再審原告八十一年度綜合所得稅結算申報，漏報其取自國防部中山科學研究院（下
稱中科院）之薪資所得新台幣（下同）二四八、六一○元，再審被告乃核定補徵稅額
一四、七七八元。再審原告不服，就上開薪資所得部分，循序提起行政訴訟，為本院
八十八年度判字第三二三三號判決駁回。再審原告以原判決有修正前行政訴訟法第二
十八條第一款、第十款（即修正後之第二百七十三條第一項第一款、第十三款）再審
情形為由，提起再審之訴。茲摘兩造訴辯意旨如次：
再審原告起訴意旨略謂：一、按修正前行政訴訟法第二十八條明定：「有左列各款情
形之一者，當事人對於行政法院之判決，得向該院提起再審之訴：一、適用法規顯有
錯誤。‧‧‧十、當事人發現未經斟酌之重要證物者。」同法第二十九條復規定：「
再審之訴，應於二個月內提起之。前項期間，自判決送達時起算；其事由發生在後或
知悉在後者，自發生或知悉時起算。」是以再審當事人於判決後發現未經審酌之重要
證物，於知悉此情事起兩個月內得依法提起再審之訴，鈞院須為受理並重啟訴訟程序
，是為法所當然。二、原審判決主張駁回再審原告之訴之理由莫不以所得稅法第四條
第八款後段：「‧‧‧但受領之學金或補助費，如係為授與人提供勞務所取得之報
酬，不適用之」及同法第十四條第一項第三類所明定薪資定義為由，認為本案爭執重
點之財政部（六八）台財稅三八五○一號函並未就系爭所得為應予免稅承諾，是故稅
捐稽徵機關長久以來有不作為之情事，並不能改變應為課稅之事實，故無信賴保護原
則之適用。另外，原理由書中又陳述。應課稅與否，宜由稽徵機關依法認定，非可由
事業團體或機關自行認定，原審原告主張系爭所得既經發放單位認定為免稅，應屬誤
會。依此些法律依據，認定原審原告於八十一年度綜合所得稅結算申報，其取自中科
院二四八、六一○元非為依法免稅所得，卻未合併申報，原審被告乃核定應補徵稅額
一四、七七八元，是有理由，據以駁回再審原告之訴。三、然原審判決中亦提及，所
謂行政法上之信賴保護原則，一指：「人民因相信既存法之秩序，而安排其生活或處
理其財產，則不能因嗣後法規之制定或修正，而使其遭受不能預見之損害，用以保護
人民之既得權益。此原則之適用，係在禁止新制定或修正法規有溯及既往之效力。二
指：「人民信賴政府機關之決定，就其生活關係已有適當之安排，應給予保護或給予
合理補償而言。」而本案眾多原審心證中，對所謂「既存法之秩序」的認知，莫不認
為就稅捐之處分，己有應納稅之既存事實，稅捐機關所為長久以來之不作為，並不影
響其效力；復就財政部（六十八）台財稅字第三八五○一號函釋，並未就系爭依職級
按月定額發給之所得為應予免稅之承諾，自無信賴保護原則之適用。然再審原告，於
收受判決後又發現，有顯然之新證據及法理，可推翻鈞院在此之前之判決。四、監察
院於民國八十五年伍月伍日函覆王奐若等人之（八十五）院台財字第二七六七號公函
中明白記載：「‧‧‧四‧‧‧‧且桃園稅捐稽徵處大溪分處於八十年四月八日回復
（覆）檢舉納稅義務人，亦認為研究加給係政府為獎勵科技人員科技研究工作之補助
費‧‧‧‧」以監察委員的法定職權，可以調閱各機關所有公文，其調查報告具有法
定的效力，不容否認；是以就訴願法第二條：「本法所稱行政處分，謂中央或地方機
關基於職權，就特定之具體事件所為發生公法上效果之【單方行政行為】。」對行政
處分的明確定義來論，則桃園稅捐稽徵處大溪分處此一對檢舉人諭知：「中科院非軍
職人員所領【品位加給或技術津貼】係政府為獎勵科技人員科技研究工作的工作補勵
費」，已再度構成確認核可免稅處分之積極行政作為，要無可疑。且查桃園稅捐稽徵
處於民國八十一年七月一日北區國稅局成立前，負責國稅稽徵業務，對於檢舉人依所
得稅法第一百零三條檢舉中科院非軍職人員領有應否納稅而極具爭議性之「品位加給
或技術津貼」之事實，本就負有調查並為週詳處置之法定職權及義務；次考據中科院
於八十一年十一月三日（八一）訓誠字一六八七三號函致財政部台灣省北區國稅局之
公函第三段第二小節陳明：「桃園稅捐稽徵處大溪分處，於民國八十年一月二十六日
，以桃稅溪參字第八○八號函【依財政部賦稅署八十、一、四合稅一發第00000
000號移文單辦理】本院，略以【為瞭解貴院研究加給支付文職人員情形，請貴院
派員至本分處洽談】。經本院派員向承辦人羅肇松先生說明未扣稅引用之法條，羅肇
松先生表示瞭解，並願意摘錄該次會談要點向賦稅署回報。」由此可知，當時主持國
稅稽徵業務的桃園稅捐稽徵處大溪分處（即有權解釋的合法地方機關），顯然認同中
科院所發之「品位加給或技術津貼」係政府為獎勵科技人員科技研究之工作補助費，
並於八十年四月八日正式以公函駁回檢舉訴願人之檢舉訴願，並於八十、八十一、八
十二年依其法定職權不製發核定稅額通知書與中科院非軍職員工補徵之之單方行政行
為而再度確定免稅之行政處分為有效，符合訴願法第二條構成行政處分的要件。五、
又中科院數千非軍職聲請人（當事人）主張自己所領之「品位加給或技術津貼」所得
，並非所得稅法第七十九條第二項：「綜合所得稅納稅義務人：其逾期未申報者，稽
徵機關應即依查得資料或同業利潤標準核定其所得額及應納稅額通知依限繳納，嗣後
如經稽徵機關調查另行發現課稅資料，仍應依稅捐稽徵法有關規定辦理。」所定之「
另行發現課稅資料」，其理至明，蓋財政部賦稅署八十八年一月十八日台稅一發八八
一八九五八二一號書函載明：「國防部中山科學研究院非軍職人員薪給中之『品位加
給』及『技術津貼』徵免所得稅案，肇始於民國六十八年，由該院員工具名檢舉該院
非軍職人員所領取『品位加給』及『技術津貼』未依法納稅。由行政院將檢舉函轉財
政部，經財政部函請國防部查明給付之性質，惟國防部函覆基於業務機密之理由無從
提供：」是以財政部至遲於民國六十八年已經知悉發現中科院非軍職人員領有「品位
加給」及「技術津貼」之事實，當時雖擬具處理辦法報請行政院函准備查在案，並於
六十八年十一月三十日匆匆以（六八）台財稅三八五○一函徵免原則，以「如係、如
屬」等關鍵詞授權中科院自行認定「品位加給、技術加給」為合於所得稅法第四條第
八款免納所得稅之研究補助費，且財政部發文給國防部後，後為配合兩位蔣故總統、
歷任行政院長之國防武器自主研發政策，以獲得國防實質嚇阻戰略能力，保障人民之
生存、自由及尊嚴，使大、中、小企業能有安定之環境發展而發達茁壯，創造舉世稱
羨之經濟奇蹟，更進一步在財政部所出版各年度版所得稅法令彙編、稅捐稽徵法令彙
編刻意隱去財政部（六八）台財稅三八五○一號函之積極作為，使全國人民、法學界
、律師界、稅捐稽徵機關中、低階層官員皆不知有此函示存在，監察院（八五）院台
財字第二四五七號函調查意見即指出：且桃園稅捐稽徵處大溪分處於民國八十年四月
八日回覆檢舉納稅義務人，亦認為研究加給及技術津貼係政府為獎勵科技人員科技研
究之工作補助費（對人民公開表示），而北區國稅局於八十二年四月十五日北區國稅
三第八二○○七三○七號函，認「品位加給、技術津貼」可否適用所得稅法第四條第
八款亦有疑義：採不溯既往原則，明定自：可知稅捐稽徵機關中、低階公務員亦不知
；而在民國六十九年至八十三年以前亦從未對「品位加給、技術津貼」開立核定稅額
通知書或繳稅扣繳憑單，更使人民信賴中科院非軍職員工所領之「品位加給、技術加
給」為符合所得稅法第四條第八款前段免稅要件為免稅所得，而在中科院對外招考員
工時，就前仆後繼地投入中科院懷抱，激盪腦力、原創力，竭盡心智為獲得國防實質
嚇阻戰略能力而努力研發，就訴願法第二條第一項：「本法所稱行政處分，謂中央或
地方機關基於職權，就特定具體事件所為發生公法上效果之單方【行政行為】」明確
定義來看，已構成有效之認可免稅行政處分，反之，就訴願法第二條第二項：「中央
或地方機關對於人民依法聲請之案件，於法定期限內應作為而不作為，致損害人民之
權利或利益者，視同行政處分」之有效定義而論，財政部至遲於民國六十八年已由檢
舉訴願人依所得稅法一百零三條告發中科院非軍職員工領有品位加給、技術津貼之事
實，屬已發現知悉課稅資料，當時財政部如堅持「品位加給、技術津貼」為所得稅法
第八條第四款但書部份所稱核屬勞務所得，非免稅所得，即應依所得稅法第八十條、
第八十一條、第八十三條之一之規定命令各地稅捐稽徵處於民國六十九年起中科院非
軍職員工申報綜合所得稅時，發現仍未申報，即應依所得稅法第九十五條等有關法條
調查核定，並開立「核定稅額通知書」與中科院非軍職員工，為法定期間應為之作為
，卻在長達十餘年中不處分中科院非軍職員工所領「品位加給、技術津貼」之不作為
事實，一方面已駁回檢舉訴願人檢舉訴願，影響檢舉訴願人領取檢舉獎金之權利，另
一方面復損害中科院非軍職員工依法節稅權、工作選擇權、生涯規劃處置財產權，已
符合訴願法第二條第二項要件，視同核可中科院非軍職員工所領「品位加給、技術津
貼」為免稅之研究補助費，殆無疑義。故不論係刻意隱去台財稅三八五○一號函之積
極作為或如後述應作為而不作為之論述下，中科院非軍職員工所領之「品位加給、技
術加給」，非屬另行發現課稅之資料，應享有充分的「信賴保護原則」之適用；而地
方機關桃園稅捐稽徵處大溪分處基於職權民國八十年四月八日復以：「‧‧‧‧研究
加給及技術津貼係政府為獎勵科技人員科技研究之工作補助費，台端建議應併為單一
薪俸，合併課稅一案，將建議上級於修法時一併參採‧‧‧」再度駁回檢舉訴願人之
檢舉訴願，而財政部及北區國稅局於民國八十三年一月二十二日始以北區國稅大溪審
第00000000號函明確表示變更已往已核可免稅之處分。六、行政法院對中科
院員工數千份判決中，對信賴保護原則的定義如下：「經查，行政法上所謂信賴保護
原則，係指人民之因相信既存之法秩序，而安排其生活或處置其財產，則不能因嗣後
法規之制定或修正，而使其遭受不能預見之損害，用以保護人民既得權益。本原則之
適用，係在禁止新制定或修正的法規有溯及既往之效力。」、「至所稱信賴保護原則
，係指人民信賴政機關之決定，就其生活關係已有適當之安排，應給予保護或給予合
理補償而言。」是以行政法院亦已明確認定行政爭訟上有信賴保護原則之適用；而大
法官吳庚博士在其所著之「行政法之理論與實用」五十九頁以下及二九三頁以下（八
十二年增訂版）論及「信賴保護原則（Der Grundsatz des Vertrauenschutz ）為戰
後在西德發展成功之原則，最先適用於授益性質行政處分之撤銷【或廢止】，蓋相對
人因此類處分獲有利益，一經撤銷自將遭受損害，故行政機關撤銷授益處分時，應考
慮補償相對人信賴該處分有效存續之利益，其後此項原則經該國憲法法院之不斷引用
，且逐漸成為憲法層次之法則，不僅拘束行政部門，對立法及司法部門亦有拘束力，
故制定法規或適用法規均不得溯及既往發生效力，使人民更為不利」。除此之外，大
法官城仲模博士在其所編之「行政法裁判百選」一五八頁以下亦論及「信賴保護原則
係指人民因相信既存之法秩序，而安排其生活或處置其財產，則不能因嗣後法規之制
定或修正，而使其遭受不能預見之損害，用以保護人民之既得權，並維護法律尊嚴。
信賴原則亦係一般法律原則，具有憲法層次效力，可拘束立法、司法及行政。基於信
賴保護原則，原則上禁止負擔性法律、命令或自治法規有溯及既往效力（基於此，八
十三年一月二十二日北區大溪審第00000000函行政命令即違反此【不得溯及
既往之原則】）；亦適用於授益行政處分之職權撤銷與廢止；德國學說實務並認為信
賴保護亦可適用於行政規則，尤其是形式上已公開之行政規則；及一般法律生活上已
無重大疑義而予接受之司法及行政慣例；行政指導上禁反言法理亦係信賴保護原則之
適用。‧‧‧大致上須有（一）信賴基礎：即須先有一個令人民信賴之行政行為，如
一個有效之行政處分。（二）信賴表現：須人民因信賴該行政行為而為具體之信賴行
為，如運用財產而生法律之變動。（三）信賴值得保護：人民之信賴係基於善意，若
該行政處分具有瑕疵，並須非因過失而不知該瑕疵存在。在人民信賴值得保護之時，
亦須斟酌公益以決定其保護方法（例如：在違法之授益處分之情形，或撤銷該處分而
予人民適當之補償，或逕維持該違法處分。）我國實務界亦多所引用，如行政法院五
十四年度判字第二五五號等判決重申上述解釋意旨。以上法學學理，亦明確地支持中
科院非軍職員工應享有「信賴保護原則」之保護。七、財政部刻意不公布（六十八）
台財稅三八五○一號函如前揭所述理由外，財政部稅制委員會更於七十九、八十三、
八十七年度所出版各年度所得稅法令彙編及八十六年稅捐稽徵法令彙編中，以其首揭
財政部（七九）台財稅第000000000號函、財政部 (八三）財稅第八三一六
○七六六一號函、財政部（八七）台財稅第八七一九六五三六六號函、財政部（八六
）第八六一○七○○六九號函各函示，再三對全國人民揭示：「本部及各權責機關在
民國某年某月某日前發布所得稅釋示函令（稅捐稽徵釋示函令），凡未編入該各年度
版之所得稅法令彙編（稅捐稽徵法令彙編）中，自七十九年十一月五日、八十三年十
月一日、八十六年八月一日、八十七年十一月一日起，非經本部重行核定，一律不再
援引適用」，經再審原告詳查各該年度版之所得稅法令彙編（稅捐稽徵法令彙編）中
，皆未列入財政部六十八台財稅三八五○一函、行政院八十四年台八十四財三七○○
七號函，依上開各函示之意旨，應為無效之函示，必經各權責機關重新核定後，始重
新生效，故應對中科院非軍職員工，不具拘束力。就稅捐稽徵法第一條之一立法旨意
，前述所得稅法令彙編三函、稅捐稽徵法令彙編首揭函示，對據以申請之案件發生效
力，且為對納稅義務人有利者，應適用之。故北區國稅大溪審第00000000號
函、財政部（六八）台財稅三八五○一號函及行政院八十四台財三七○○七號函（又
皆未依中央法規標準法第七條之規定送立法院備查）對中科院非軍職人員無拘束力，
因此三函所依據之財政部（六八）三八五○一號函違憲違法如前述，政府機關施政最
忌反覆無常，憲法層次「禁反言」原則，具有拘束立法、司法、行政三者之效力。八
、工商時報於民國八十七年十月十二日刊出記者張國仁以「為國家奉獻心力，卻被指
為漏稅之徒」之新聞分析，可證人民充分信賴中科院非軍職人員所領「品味加給、技
術津貼」為免稅之研究補助，殆無疑義。行政法院院長鍾曜唐先生亦認為系爭所得，
應由國防部與財政部出面協商解決。九、監察院在（八五）院台財字第二四五七號函
中，亦調查指出桃園縣稅捐稽徵處大溪分處於八十年四月八日回覆檢舉納稅義務人，
亦認為研究加給係政府為勵科技人員科技研究工作之補助費（對人民公開承認），
而再審被告八十二年四月十五日北區國稅三字第八二○○七三○七號函認「品位加給
及技術津貼」可否適用所得稅法第四條第八款，亦有疑義‧‧‧應採不溯既往原則，
明定自‧‧‧所以本案未納稅，非可歸責於納稅義務人；又監察院分別於八十七年十
一月二十日院台財字第八七二二○○五八○號、及十二月二十二日院台財字第八
七二二○○六五八號函亦表明對中科院非軍職員工之處置顯非公平，而係中科院及稅
捐機關之行政疏失所致；就桃園縣稅捐稽徵處大溪分處於八十年四月八日函覆檢舉人
之函，中科院非軍職人員主觀上並無違章漏稅之故意，應享有「信賴保護原則」之適
用，因其為主管機關對人民之函示，非政府機關內部建議函。十、綜合上述，及參照
鈞院原審判決中對「信賴保護原則」的主張中新揭示的「既存法秩序」及「政府機關
的決定」意旨，則在此系爭案件，已因有權解釋機關財政部及當時負責國稅稽徵業務
的桃園稅捐稽徵處大溪分處的有所為滿足訴願法第二條要件所行成的行政處分而構成
，並確認中科院所核發的研究補助費「即系爭品位加給或技術津貼」，是屬所得稅法
第四條第八款為獎勵研究而有免稅之適用，故長久以來該管核課機關之所以不作為，
也是因此見解而為之一確認「不作為行政處分」，致再審原告充分信賴，相信此為既
存法秩序，並安排生涯規劃及處置財產。準此，縱核課機關事後認知有所不同，而改
予核課應納所得，也不能因嗣後法規、命令之制定或修正，而使再審原告遭受不能預
見之損害，以保護再審原告之既得權益。在此原則之適用下可知，縱然法令有所為的
追溯規定，但因已明確的禁止新制定或修正法規、命令有溯及既往效力，舉重所以明
輕，是以再審被告所屬大溪稽徵所八十三年一月二十二日北區國稅大溪審第八三○○
一二七二號函件之通知，八十四年八月十四日台財稅第八四一六四一四一八號函釋暨
行政院秘書長八十四年十月十七日台八十四財三七○○七號函釋，核定系爭薪資所得
應納稅之重新認定，應於新處分作成後方能發生效力，不能驟然推翻前面既有之法秩
序，方以維持人民對法秩序的信賴。而再審原告所爭執的是八十一年度之所得稅，應
有此信賴保護之適用，自不待言。而於原審中，非僅再審被告刻意隱瞞此對原審原告
有利之事實，且原審亦無法審酌此會嚴重影響是否有信賴保護之判斷之證物，就此，
僅係前述規定依法提出再審，尚祈鈞院能開啟再審程序，並向監察院及財政部調閱此
具有影響性之八十年四月八日之公函，以為重新判斷。並請依職權召開言詞辯論，並
命中科院參加訴訟，並判決原處分及一再訴願決定均撤銷等語。
再審被告答辯意旨略謂：一、按「左列各種所得，免納所得稅：一、‧‧‧‧八、中
華民國政府或外國政府，國際機構、教育、文化、科學研究機關、團體，或其他公私
組織，為獎勵進修、研究或參加科學或職業訓練而給與之獎學金及研究、考察補助費
等。但受領之獎學金或補助費，如係為授與人提供勞務所取得之報酬，不適用之。」
「個人之綜合所得總額，以其全年左列各類所得合併計算之‧‧‧‧第三類：薪資所
得：凡公、教、軍、警、公私事業職工薪資及提供勞務者之所得：一、薪資所得之計
算，以在職務上或工作上取得之各種薪資收入為所得額。二、前項薪資包括：薪金、
俸給、工資、津貼、歲費、獎金、紅利、各種補助費及按月或按年分期給付之退休金
或養老金。‧‧‧‧」分別為行為時所得稅法第四條第八款及第十四條第一項第三類
所明定；又「稅捐之核課期間，依左列規定：一、依法應由納稅義務人申報繳納之稅
捐，已在規定期間內申報，且無故意以詐欺或其他不正當方法逃漏稅捐者，其核課期
間為五年。‧‧‧‧在前項核課期間內，經另發現應徵之稅捐者，仍應依法補徵或並
予處罰‧‧‧‧」及「前條第一項核課期間之起算，依左列規定：一、依法應由納稅
義務人申報繳納之稅捐，已在規定期間內申報者，自申報日起算。」亦為稅捐稽徵法
第二十一條第一項第一款、第二項及第二十二條第一款所明定。二、本件經查再審原
告八十一年度綜合所得稅結算申報，短報中科院薪資所得計二四八、六一○元，是本
局乃依據查得扣繳資料，將系爭所得併課再審原告綜合所得稅，補徵稅額一四、七七
八元。三、經查中科院之預算雖分別依計畫編列人事費支應其員工之各項給與，但實
際上領受「品位加給」或「技術津貼」之非軍職人員，無論配屬之單位參與不同計畫
，悉依該院所訂「科技人員品位加給支給標準」、「技術員薪給標準表」之等級，每
月按職級定額領取「品位加給」或「技術津貼」，該院與其聘僱人員之約定事項亦載
明所指薪給，除實物代金及眷補費外，包括全部給與，是以該院非軍職人員所領受之
「品位加給」或「技術津貼」，核屬其在職務上或工作上因提供勞務所取得之報酬。
另財政部臺灣省北區國稅局於八十二年間曾派員前往該院現場瞭解結果，該院支付非
軍職人員之「品位加給」及「技術津貼」係採按月給付方式，並非按研究計畫個案給
付，復經中科院八十一年十一月三日八十一訓誠字第一六八七三號函致該局說明該院
各類薪資扣繳所得狀況：「本院於年度開始即訂有各項研究計畫，並按照研究計畫逐
月實施。各項研究計畫除一般經費外，為獎勵科技人員竭盡心智參與研發工作，另編
列研發人員研究補助費及技術津貼。為便利作業，研發人員研究補助費係按月發放方
式，再經由成本歸戶手續，回歸計畫預算內（研究補助費採個案給付，必將增加人力
及作業之負擔，不符經濟效益」）等語，足見中科院給付非軍職員工之「品位加給」
及「技術津貼」之所得，屬經常性補助費給與，且依職級按月定額支給，為提供勞務
所取得之報酬，依首揭行為時所得稅法第四條第八款但書及第十四條第一項第三類之
規定，核非免稅之研究補助費所得，乃屬應課稅之薪資所得，殆無疑義。又本件原核
定發單補徵稅款，並未逾前揭稅捐稽徵法第二十一條所定核課期間，所稱基於信賴利
益不宜追溯補徵等節，殊無足採。四、又再審原告訴稱依所得稅法第九十四條第一項
規定扣繳義務人即中科院主辦會計有先行代納稅義務人繳納之義務，國稅局直接向中
科院非軍職員工追課，有違該條法定之程序正義乙節，惟按「凡有中華民國來源所得
之個人，應就其中華民國來源之所得，依本法規定，課徵綜合所得稅。」、「納稅義
務人應於每年二月二十日起至三月底止，填具結算申報書，向該管稽徵機關，申報其
上一年度內構成綜合所得總額‧‧‧‧‧，以及有關減免、扣除之事實，並應依其全
年應納稅額減除暫繳稅額及尚未抵繳之扣繳稅額，計算其應納之結算稅額，於申報前
自行繳納。‧‧‧‧。」分別為所得稅法第二條及第七十一條第一項所明定。是本件
再審原告既有前揭規定之應稅所得，即應依法合併申報綜合所得稅，其未依規定合併
申報，本局據以併課補徵，要無不合，再審原告所訴，顯無理由，委無足採。四、至
再審原告主張各節，業經　大院前審判決詳為審酌予以論駁在案，並無適用法規錯誤
之情形，再審原告仍執前詞反覆訴求，殊難謂為有理由，又其以原判決「適用法規錯
誤之理由，提起再審之訴，亦僅為再審原告於法律上見解之歧異，要難符合行政訴訟
法第二十八條第一款規定之要件，是所訴核不足採，請准如訴之聲明判決等語。
　　理　由
按行政訴訟當事人對本院之判決提起再審之訴，必須具有行政訴訟法第二百七十三條
第一項（及修正前行政訴訟法第二十八條）所列各款情形之一者，始得為之。而該條
項第一款所謂適用法規顯有錯誤者，係指原判決所適用之法規與該案應適用之現行法
規相違背，或與解釋判例有所牴觸者而言，至於事實之認定或法律上見解之歧異，再
審原告對之縱有爭執，要難謂為適用法規顯有錯誤，而據為再審之理由。同條項第十
三款所謂發見未經斟酌之證物或得使用該證物者，係指該項證物在前訴訟程序中即已
存在而當事人不知其存在，或雖知其存在而因故不能使用，現始發現或得使用者而言
，並以如經斟酌可受較有利益之裁判者為限。本件再審原告八十一年度綜合所得稅結
算申報，再審被告以其漏報取自中科院之薪資所得二四八、六一○元，乃核定補徵稅
額一四、七七八元。再審原告就該薪資所得部分，循序提起行政訴訟，原判決以：查
中科院之預算雖分別依計畫編列人事費支應員工之各項給與，但實際上領受「品位加
給」或「技術津貼」之非軍職人員，無論配屬之單位參與不同計畫，均依該院所訂「
科技人員品位加給支給標準表」、「技術員薪給標準表」之等級，每月按職級定額領
取科技品位加給或技術津貼。且該院與其聘僱人員之約定事項亦載明所指薪給，除實
物代金及眷補費外，包括全部給與，其非軍職人員所領受之科技品位加給或技術津貼
，核屬因提供勞務所取得之報酬，應無行為時所得稅法第四條第八款免納所得稅規定
之適用。再中科院八十一年十一月三日（八一）訓誠字第一六八七三號函致再審被告
，說明該院各類薪資扣繳所得稅狀況：「以該院於年度開始即訂有各項研究計畫，並
按照研究計畫逐月實施。各項研究計畫除一般經費外，為獎勵科技人員竭盡心智參與
研發工作，另編列研發人員研究補助費及技術津貼。為便利作業，研發人員研究補助
費係採按月發放方式，再經由成本歸戶手續，回歸計畫預算內（研究補助費採個案給
付，必將增加人力及作業之負擔，不符經濟效益）」等語，足見中科院給付非軍職員
工之品位加給及技術津貼之所得，屬經常性研究補助費給與，且依職級按月定額支給
，為提供勞務所取得之報酬，依首揭行為時所得稅法第四條第八款但書及第十四條第
一項第三類之規定，核非免稅之薪資所得，被告（即本件再審被告，下同）依法發單
補徵稅款，於法並無不合。而首揭所得稅法之規定一直未變更，僅解釋該稅法之行政
院及財政部之函釋變更，上開函釋之變更自應依法追溯至首開稅法頒佈時生效適用，
原告（即本件再審原告，下同）謂法律見解或行政命令縱有變更，應自新函令頒布日
生效，基於信賴利益原則不得追溯補徵云云，於法無據。至於系爭八十一年度之「品
位加給」及「技術津貼」，中科院於當期發放時，縱未依法扣繳，但原告該所得既非
免稅所得，亦未依法申報，且未逾核課期間，被告依法核定原告漏報本期取自中科院
給付之薪資所得二四八、六一○元，補徵其當年度所得稅，並無違誤，一再訴願決定
遞予諸首揭規定，核無違誤。因認再審原告起訴意旨難謂有理由，而駁回再審原告在
前訴訟程序之訴，殊無所適用之法規與應適用之現行法規相違背，或與解釋判例有所
牴觸情形。再審原告猶執詞主張本件應有信賴保護原則之適用，係對原判決認本件無
該原則適用之法律見解及事實認定為爭執，揆諸首揭說明，自不得據以提起再審之訴
。至行政院台八十四財三七○○七號函、財政部六十八年十一月三十日台財稅三八五
○一號函均係就中科院非軍職人員所領品位加給及技術津貼等是否合於所得稅法第四
條第八款免稅條件為解釋，亦即對條文文義為闡明，性質上為解釋函，應自法規生效
之日起有其適用，上開函釋並非就稅法未規定事項另作補充規定，未變更納稅義務人
之權利義務，無中央法規標準法第五條、第六條、第七條之適用，非再審原告所主張
有違此規定而無效。雖財政部七十九年、八十三年及八十七年編印之所得稅法令彙編
未將上開二函釋編入，依該部七十九年十月十八日台財稅第000000000號、
八十三年八月三十一日台財稅第000000000號、八十七年九月二十一日台財
稅第八七一九六五三六六號函，非經重行核定固不再援用。唯解釋函未編入彙編之原
因不一，並非即認該解釋函與稅法規定相違，稅捐稽徵機關本於稅法規定，其結論如
與未經編入彙編之解釋函相同，亦難謂為違法。原處分及一再訴願決定贅引上開函釋
，縱未盡妥適，惟依前開稅法，系爭所得既非免稅所得，依法應予核課，結論相同，
原判決予以維持，並無不合。至再審原告所引本院七十六年度判字第四七四號、八十
九年度判字第四三八號判決，與本案情形有間，且非判例，尚無拘束本件效力。另納
稅義務人如有前開所得稅法第十四條第一項各類之所得，即應依同法第七十一條規定
申報納稅，非以扣繳憑單之有無，為課稅之依據。有無扣繳憑單，扣繳義務人是否違
反扣繳義務，於再審原告之納稅義務並無影響。蓋扣繳制度係納稅義務人於結算申報
前取得所得時，預計其應納之稅額，責由扣繳義務人於給付該所得時，先行扣繳預計
之稅款，嗣納稅義務人結算申報時，持以扣抵應納稅額，是所扣繳之稅款，實由納稅
義務人負擔。扣繳義務人未盡納稅義務時，稅捐稽徵機關固得依所得稅法第九十四條
第一項令扣繳義務人補繳，再由扣繳義務人向納稅義務人追償之。如扣繳義務人有行
蹤不明或其他情事致無從追究者，依同法第八十九條第二項規定，得逕向納稅義務人
徵收之。惟該二規定，並非禁止稽徵機關於結算申報繳稅期限屆滿後，亦不得直接向
納稅義務人徵收。扣繳主要用意在於結算申報期前先行收取稅款，如已屆結算申報期
，納稅義務人漏未申報，稅捐稽徵機關可依稅捐稽徵法第二十一條第二項規定補徵其
稅款，無庸先向扣繳義務人追繳應扣繳之稅款，扣繳義務人再向納稅義務人追償之；
所追繳之扣繳稅款再與結算申報之應納稅額相較，不足部分再向納稅義務人徵收，多
餘部分退還納稅義務人，徒增勞費。又稅捐稽徵法第二十一條第一項第一款、第三款
，係關於稅捐核課期間之規定，與所得稅法第九十四條扣繳義務人未履行扣繳義務之
處理及第八十九條第二項扣繳稅款之追補規定事項不同，無中央法規標準法第十六條
所定普通法與特別法關係，稅捐稽徵法第二十一條並非僅適用於扣繳單位或其上級機
關。再者，課稅與否應由稽徵機關依法認定，非可由事業團體或機關自行認定，再審
原告主張系爭所得既經發放單位認定為免稅，足堪信實云云，應屬誤解。末查稅捐稽
徵法第四十八條之三之從新從輕原則，係納稅義務人違反該法之規定應受裁罰時，適
用最有利於納稅義務人之規定，與本件納稅義務人應繳納及補徵之稅捐無涉，且所得
稅法第四條第八款、第十四條第一項第三類規定，迄未修正，亦無稅捐稽徵法第四十
八條之三規定之新舊法適用問題。而中央法規標準法第十八條從新從優原則，係於人
民聲請許可案件時適用，本件非聲請許可案件，無該條規定之適用。原判決認再審被
告依前開規定補徵再審原告漏繳稅款，並無違誤，因而駁回再審原告前訴訟程序之訴
，無行政訴訟法第二百七十三條第一項第一款適用法規顯有錯誤情形。另再審原告所
舉桃園縣稅捐稽徵處大溪分處八十年四月八日函，其說明二、載明：「‧‧‧此研究
補助費台端建議應改成單一薪俸核課綜合所得稅，以健全所得稅制，此案俟所得稅法
修正時，將一併建議上級單位參採。」並未明釋中科院非軍職員工所領之研究補助費
為免稅所得之旨，且僅係對檢舉人之答覆，並非對於納稅義務人之行政處分，無信賴
保護可言；而財政部臺灣省北區國稅局八十二年四月十五日北區國稅三第八二○○七
三○七號函僅係該局對財政部之建議函，並非對外發布之有效函釋，亦不因該建議函
而生信賴保護之問題，縱再審原告因故不知悉前開函示意旨，仍不能邀免納稅義務；
至監察院八十五年三月十五日（85）院台財字第二四二九號糾正案，僅認中科院未徵
詢稽徵機關意見，自行認定系爭給付係研究補助費性質，未依所得稅法第八十八條及
第九十二條規定，辦理扣繳申報繳納，明顯違反規定，確有不當，及桃園縣稅捐稽徵
處、財政部臺灣省北區國稅局未依所得稅法第九十三條、第九十五條規定善盡扣繳檢
查職責，導致國庫稅收損失，顯有疏失，而對該等機關分別提出糾正，亦未認系爭所
得有信賴保護原則之適用，則上開證物縱經原判決斟酌，亦不能為再審原告有利之認
定，再審原告主張原判決有行政訴訟法第二百七十三條第一項第十三款發現未經斟酌
之證物之再審事由，亦無可採。綜上所述，本件再審之訴並無再審理由，應予駁回。
又本件事證已臻明晰，無行言詞辯論之必要，中科院亦非本件訴訟標的須合一確定者
或因本件撤銷訴訟之結果，其權利或法律上之利益，將受損害者，自無庸命其參加，
併此指明。
據上論結，本件再審之訴為無理由，爰依行政訴訟法施行法第二條、行政訴訟法第二
百七十八條第二項、第九十八條第三項前段，判決如主文。
中　　華　　民　　國　　九十一　　　年　　　七　　　　月　　二十六　　　日
                    最 高 行 政 法 院  第 一 庭
                                審 判 長 法  官　　　黃　綠　星
                                         法  官      黃　合　文
                                         法  官　　　蔡　進　田
                                         法  官　　　黃　璽　君
                                         法  官　　　廖　宏　明
右  正  本  證  明  與  原  本  無  異
　　　　　　　　　　　　　　　　　　　　 法院書記官　彭  秀  玲
中　　華　　民　　國　　九十一　　　年　　　七　　　　月　　二十六　　　日
